【裁判字號】    92,訴,657
【裁判日期】    920915
【裁判案由】    協同辦理移轉登記
【裁判全文】
臺灣臺南地方法院民事判決  九十二年度訴字第六五七號
    原      告  乙○○
    被      告  丙○○
                戊○○
                己○○
                甲○○
    兼
    訴訟代理人  丁○○
右當事人間請求協同辦理移轉登記事件，本院（言詞辯論終結日期：民國九十二年九
月一日）判決如左：
    主    文
被告丙○○、丁○○、己○○、甲○○應協同原告辦理清算「台南縣善化鎮○○段一
二四九地號，面積二二七八平方公尺土地」合夥財產。
原告其餘之訴駁回。
訴訟費用由兩造各負擔二分之一。
    事實及理由
一、原告起訴主張：
（一）、按被告丙○○、丁○○、己○○、甲○○等與原告於民國八十五年五月間，
      出資合夥購買坐落台南縣善化鎮○○段一二四九地號，面積二二七八平方公尺
      之田地（以下簡稱系爭土地），所有權全部，約定暫時登記於被告戊○○名下
      ，該合夥原告出資百分之四十五，被告丁○○出資百分之三十、被告丙○○、
      甲○○各出資百分之十、己○○出資百分之五，此有雙方當事人簽署之「合夥
      購置不動產契約書」可稽。
（二）、依民法第六九二條第二款規定，合夥因合夥人全體同意而解散。今原、被告
      等全體合夥人均已同意解散，而依民法第六九四條規定，合夥解散後，其清算
      由合夥人全體或由選任之清算人為之。惟原告數度要求被告丙○○、丁○○、
      己○○，甲○○等合夥人共同進行清算，均不獲置理，乃依法訴請進行合夥清
      算，以了結合夥事務。另本件合夥之合夥財產僅系爭土地一筆，且並無合夥債
      務，因此就系爭土地應按照各合夥人出資額之比例返還之（民法第六九八、六
      九九條參照），原告依合夥購置不動產契約書所載出資額為百分之四十五，故
      被告丙○○等合夥人應同意系爭土地所有權百分之四十五移轉登記予原告。
（三）、再按被告戊○○僅係本件合夥契約共同約定為系爭土地所有權之登記名義人
      而已，今全體合夥人均已同意解散，被告丙○○、丁○○、己○○、甲○○等
      亦以台南郵局大同路第二十支局第五一五號存證信函答覆原告稱，「至於台端
      所持有百分之四十五部份，請自行處理移轉登記，其所有登記之全部費用，請
      自行負責。」，原告乃據以向被告戊○○請求移轉登記系爭土地所有權持分百
      分之四十五予原告名下，詎被告戊○○拒絕配合辦理移轉登記之相關手續。
（四）、並聲明：被告戊○○應將系爭土地所有權應有部分百分之四十五移轉登記予
      原告名義；被告丙○○、丁○○、己○○、甲○○等應會同原告進行合夥清算
      ，並同意辦理上開所有權移轉登記。
二、被告則以：
（一）、應待系爭土地行情較佳時，將整筆土地全部出售，然後依合夥出資比例分配
      現款。
（二）、依民法第六九四、六九五條之規定，本件應由合夥人全體為清算人，關於清
      算之決議、方式、內容，應以過半數行之。被告不同意原告所主張之清算方式
      ，系爭土地應待日後擇期整筆出售，扣除稅費再進行分配。並聲明：原告之訴
      駁回。
三、兩造不爭執之事實：
（一）、被告丙○○、丁○○、己○○、甲○○與原告於八十五年五月間，簽立系爭
      「合夥購置不動產契約書」，合夥購買系爭土地，約定系爭土地所有權暫時登
      記於被告戊○○名下，出資比例為原告百分之四十五、被告丁○○百分之三十
      、被告丙○○、甲○○各百分之十、己○○百分之五。
（二）、被告丙○○、丁○○、己○○、甲○○與原告均同意解散合夥。
四、得心證之理由：本案爭執之關鍵在於，全體合夥人均同意解散合夥，被告丙○○
    、丁○○、己○○、甲○○是否應協同原告辦理清算合夥財產？在合夥財產未清
    算終結前，原告得否請求被告戊○○將系爭土地應有部分百分之四十五移轉登記
    予原告？被告丙○○、丁○○、己○○、甲○○是否應同意原告辦理上開所有權
    移轉登記？經查，（一）、合夥因合夥人全體同意解散而解散。合夥解散後，其
    清算由合夥人全體或由其所選任之清算人為之。前項清算人之選任，以合夥人全
    體之過半數決之，民法第六百九十二條第二款、第六百九十四條分別定有明文。
    今原告及被告丙○○、丁○○、己○○、甲○○等全體合夥人既均同意解散上開
    合夥，揆諸上開規定，合夥因而解散，並應進行清算。今原告及被告丙○○、丁○○、己○○、甲○○等合夥人對清算方式、合夥財產處理方式既有爭議，則原
    告依據上開規定，請求被告丙○○、丁○○、己○○、甲○○應協同辦理清算合
    夥財產，即屬正當。
（二）、合夥人於合夥清算前，不得請求合夥財產之分析。合夥財產，應先清償合夥
      之債務。其債務未至清償期，或在訴訟中者，應將其清償所必需之數額，由合
      夥財產中劃出保留之。依前項清償債務，或劃出必需之數額後，其賸餘財產應
      返還各合夥人金錢或其他財產權之出資。金錢以外財產權之出資，應以出資時
      之價額返還之。為清償債務及返還合夥人之出資，應於必要限度內，將合夥財
      產變為金錢，民法第六百八十二條第一項、第六百九十七條分別定有明文。又
      合夥解散後，應先經清算程序，合夥財產於清算完畢，清償合夥債務或劃出必
      需數額後，始能就賸餘財產返還各合夥人之出資及應受分配利益之成數，在未
      經清算終結確定盈虧以前，自不得就原來出資為全部返還之請求（最高法院五
      十三年台上字第二０三號判例參照）。查原告及被告丙○○、丁○○、己○○
      、甲○○對合夥財產處理方式意見不同（原告主張依出資比例將系爭土地所有
      權移轉登記為全體合夥人共有，被告丙○○、丁○○、己○○、甲○○則主張
      擇期將系爭土地出售，扣除稅費再分配剩餘之款項），已如前述，依上開說明
      ，自應由合夥人全體進行清算或合夥人過半數選任清算人為清算，在合夥財產
      未清償債務，或劃出必需數額，並確定合夥財產處理方式之前，合夥人自不得
      請求返還出資或分配賸餘財產。
五、從而，原告本於民法第六百九十二條第二款、第六百九十四條之規定，請求被告
    丙○○、丁○○、己○○、甲○○應協同辦理清算合夥財產，即屬有據，應予准
    許。至原告在合夥財產未清償債務，或劃出必需數額，並確定合夥財產處理方式
    之前，本於合夥清算後分配賸餘財產之法律關係，請求被告戊○○將系爭土地所
    有權應有部分百分之四十五移轉登記予原告；被告丙○○、丁○○、己○○、甲○○應同意辦理上開所有權移轉登記，為無理由，應予駁回。
六、兩造其餘之主張及提出之攻擊防禦方法，均不影響本院所為之前開判斷，自無再
    一一審論之必要，附此敘明。
七、訴訟費用負擔之依據：民事訴訟法第七十九條、第八十五條第一項前段。
中      華      民      國    九十二    年      九      月     十五     日
                                臺灣臺南地方法院民事第四庭
~B法      官  蘇正賢
右為正本係照原本作成
如對本判決上訴，須於判決送達後廿日內向本院提出上訴狀
中      華      民      國    九十二    年      九      月     十五     日
~B法院書記官  曾盈靜


司法院資訊處製作；財團法人民間司法改革基金會備份。
